【裁判字號】    88,訴,1232
【裁判日期】    891110
【裁判案由】    貪污治罪條例
【裁判全文】
臺灣臺中地方法院刑事判決                        八十八年度訴字第一二三二號
    公  訴  人  台灣台中地方法院檢察署檢察官
    被      告  乙○○
              （原名阮嘉進）
右列被告因貪污治罪條例案件，經檢察官提起公訴（八十八年度偵字第六三○二號）
，本院判決如左：
    主  文
乙○○共同依據法令從事公務之人員，徵用土地，從中舞弊，處有期徒貳年捌月，褫
奪公權壹年。
    事  實
一、乙○○原為中興測量有限公司（下稱中興公司）測量員，緣因台中縣豐原市公所
    於民國八十一年五月間，辦理台中縣豐原市都市計劃第一期公共設施保留地第二
    號公園預定地（下稱公二用地）徵收計劃，係委由中興公司辦理徵收用地內建築
    改良物、附屬物、全部拆除救濟金之查估複估作業，中興公司並指派乙○○負責
    複估作業，而台中縣豐原市公所則由承辦公共設施用地徵收補償作業之徵收執行
    及查估補償等職務之工務課技士戊○○（其所涉違反貪污治罪條例犯行，業經台
    灣高等法院台中分院判處有期徒刑五年四月，褫奪公權三年）負責，戊○○為依
    據法令從事公務之人員。詎其中獲配住台中縣豐原市○○路（改編前為三豐路）
    二一○巷六號業主蔡雪子（已歿）得悉其補償費較同樣格局之鄰居即同巷七號業
    主丁○○受領之補償費為低，遂於八十一年七月十五日，利用戊○○陪同中興公
    司複估人員乙○○等人前往公二用地現場對其他業主陳鎮男等戶進行複估時，以
    口頭向戊○○申請複估，戊○○即要求乙○○對蔡雪子住屋進行複估，經乙○○
    實地查看，發覺蔡雪子住屋原建築改良物調查表上之計算有誤，漏未乘以樓層數
    ，且蔡雪子（二一○巷六號）、己○○（同巷五號）、丁○○（同巷七號）等三
    戶之樓層數有不符，均較實際多記載一層，乃告知戊○○應予更正，惟戊○○竟
    答稱申請複估是要增加補償費，現反而減少補償費不太好云云，乙○○聞言，竟
    與戊○○基於圖利蔡雪子等人超額領取補償金之共同犯意聯絡，明知蔡雪子、己○○、丁○○等三戶之原建築改良物調查表記載之樓層數多一層，其查估有誤，
    應予更正，竟均不予更正，並於八十一年七月十五日後之某日，依該不實之樓層
    數計算蔡雪子住屋增建樓房之查定價額，據以計算錯誤之全部拆除救濟金，而以
    原子筆塗改計算登載於蔡雪子住屋原建築改良物調查表上，以製作不實之調查表
    及補償清冊後，將之送交豐原市公所，復由戊○○製作不實之蔡雪子等人之補償
    清冊，並據以發給超過應得金額之補償金，而丁○○及己○○二戶部分，亦因乙○○未為正確之更正，而使戊○○據不實之查估資料發給超過應受補償金額之補
    償金（蔡雪子因此次複估原補償金額獲得更正為新台幣《下同》一百五十三萬八
    千六百零八元，丁○○補償金額為一百五十五萬零五百九十五元，己○○補償金
    額為一百九十一萬零六百七十一元），足以生損害於台中縣政府及台中縣豐原市
    公所。
二、案經台灣高等法院台中分院檢察署檢察官自動檢舉後發交臺灣臺中地方法院檢察
    署檢察官偵查起訴。
    理  由
一、訊據被告乙○○矢口否認有右揭犯行，辯稱：蔡雪子、丁○○及己○○等人並未
    申請複估，所以當日並未對該三戶進行複估，因在無人申請複估之情形下，伊並
    無得以自行更正原查估結果之權責，且伊係於複估之前，審閱查估清冊，發現蔡
    雪子住屋部分在計算上有漏未乘以樓層數之明顯錯誤，此計算錯誤，無待於申請
    複估即得加以逕行更正，伊並非於複估時始加以更改云云。經查：於八十一年七
    月十五日，業主蔡雪子利用戊○○及乙○○等人至公二用地現場對其他業主陳鎮
    男等戶進行複估時，以口頭向戊○○申請複估，戊○○即要求乙○○對蔡雪子住
    屋進行複估等情，業據證人戊○○於接受台灣台中地方法院檢察署檢察官八十三
    年度偵字第二○八○七號案件（含法務部調查局台中縣調查站偵詢時）訊問時及
    本院審理本案時到庭證述屬實，復有台中縣豐原市公所八十一年七月十日八十一
    豐市工字第一九九○七號函影本一件附卷可稽，又被告乙○○實地查看，發覺蔡
    雪子住屋原建築改良物調查表上之計算有誤，漏未乘以樓層數，且蔡雪子、己○○、丁○○等三戶之樓層數有不符，均較實際多記載一層，乃告知戊○○應予更
    正，惟戊○○竟答稱申請複估是要增加補償費，現反而減少補償費不太好云云，
    乙○○即未予更正，並依該不實之樓層數計算蔡雪子住屋增建樓房之查定價額，
    再據以計算錯誤之全部拆除救濟金等情，亦經被告乙○○於接受台中縣調查站偵
    詢時（台灣台中地方法院檢察署八十四年度偵字第四一○一號案件）及於本院八
    十四年度訴字第一○六二號案件審理時均供承明確。另被告乙○○於接受台中縣
    調查站偵詢時（台灣台中地方法院檢察署八十四年度偵字第四一○一號案件）尚
    供稱：「．．．蔡雪子與梁順吉雖未提出複估申請，惟在辦理陳鎮男等人建物複
    估時，該等二人口頭向戊○○要求對該等二人之建物一併複估，我亦應戊○○及
    該等二人之要求對蔡雪子及梁順吉之建物複估，複估結果發現蔡雪子之建物坪數
    計算錯誤．．．」等語，及於本院八十四年度訴字第一○六二號案件審理時亦供
    陳：「（問：出來複估，是否有複估戶數之資料？）是戊○○帶我去複估五《指
    己○○住屋》、六《指蔡雪子住屋》、七《指丁○○住屋》、八號房子，前面幾
    號也有」及「（問：如何判斷那些戶數有申請複估？）由公所帶我去，口頭聲請
    就可以」等語，顯見被告乙○○於本院審理時改稱伊並未對蔡雪子、丁○○及己○○等三戶住屋進行複估云云，與事實不符，不足採信。又蔡雪子、己○○、丁○○等三戶之增建水泥樓部分確實較原建築改良物調查表上之記載少一樓層等情
    ，業經證人沈寶韻（蔡雪子之女）、己○○、丁○○等人於接受台中縣調查站偵
    詢時（台灣台中地方法院檢察署八十四年度偵字第四一○一號案件）證述明確，
    並有八十四年二月十五日台中縣豐原市都市計劃公（二）用地徵收徵收補償標的
    勘查紀錄（附於台灣台中地方法院檢察署八十四年度偵字第四一○一號案件卷內
    ）一份在卷足憑，且被告乙○○於台灣台中地方法院檢察署八十四年度偵字第四
    一○一號案件偵查中亦坦承：該三戶錯估樓層數，因高低不同，外觀上即可看出
    等情（見該偵查卷八十四年二月二十四日訊問筆錄），顯見被告乙○○既對於原
    查估調查表所載上開蔡雪子、己○○、丁○○三戶之樓層數與實際不符之事實知
    之甚稔，竟為使價額不致減少，而不為正確之更正，並據以製作不實之調查表、
    補償清冊，而使蔡雪子等三人領取超額之補償金，被告乙○○有與戊○○共同舞
    弊情事無疑。事證明確，被告犯行洵堪認定。
二、核被告所為，係犯修正前貪污治罪條例第六條第一項第二款之徵用土地從中舞弊
    罪（按被告犯罪後，貪污治罪條例業經立法院修正，經總統於八十五年十月二十
    三日公布施行，自八十五年十月二十五日起生效，其中貪污治罪條例第六條第一
    項之圖利罪之法定刑，修正前為處五年以上有期徒刑，得併科新臺幣一百萬元下
    罰金，修正後則提高為處五年以上有期徒刑，得併科新臺幣三千萬元下罰金，依
    刑法第二條第一項之規定，比較新舊法之結果，應適用刑度較輕之修正前貪污治
    罪條例第六條第一項第二款論處）及刑法第二百十六條、第二百十五條之行使從
    事業務者登載不實事項於業務上文書罪（起訴法條雖漏未引用刑法第二百十六條
    及第二百十五條，惟起訴事實既已敘及，本院自應一併審究）。被告乙○○雖非
    公務員，但與公務員之戊○○共犯貪污治罪條例第六條第一項第二款之罪，依該
    條例第三條之規定，亦應依貪污治罪條例處斷。又被告登載不實事項於業務上文
    書後復持以行使，登載之低度行為應為行使之高度行為所吸收，不另論罪。被告
    所犯前開徵用土地從中舞弊罪及行使從事業務者登載不實事項於業務上文書罪間
    ，有方法結果之牽連關係，應依刑法第五十五條之規定從一重之徵收土地從中舞
    弊罪論處。又被告為中興公司測量人員，係受台中縣豐原市公所之委託辦理公二
    用地徵收計劃之複估作業，因一時不察，為使原豐原市公所退休清潔隊員工能獲
    取較高補償費而犯此罪，且並無證據顯示從中獲得不法財物或利益，應認其惡性
    尚非重大，情輕法重，顯堪憫恕，雖科以法定最低度之刑，仍嫌過重，爰依刑法
    第五十九條規定減輕其刑。爰審酌被告並無前科、素行良好，犯罪之動機、目的
    、手段、犯罪所生之危害及犯後之態度等一切情狀，量處如主文所示之刑，並依
    法宣告褫奪公權二年，以示懲儆。
三、公訴意旨另以：於八十一年十二月間，戊○○會同被告乙○○辦理台中縣豐原市
    ○○路二一○巷二、三、十、十一、十二、十二之二、十四、十五號等八戶房屋
    複估作業時，因戊○○接受他人請託提高補償費，遂告知乙○○上情，而乙○○
    實際複估結果，認為上開八戶於查估時並無短漏列情事，故在調查表未為更正，
    亦未另行製作複估補償清冊，惟乙○○仍配合戊○○要求，仍提供其核算過每戶
    得提高若干金額之表格供戊○○參考，使其據以擅自將上開八戶之應受補償金額
    分別虛列增加，並囑由不知情之丙○○將此不實事項登錄於職務上掌管之「公二
    用地徵收建築改良物補償清冊」，再於八十二年二月二十六日會同台中縣政府地
    政科進行發放補償金，合計違法發放二百六十八萬三千五百七十三元，足生損害
    於台中縣政府及台中縣豐原市公所，因認被告乙○○此部分亦涉有修正前貪污治
    罪條例第六條第一項第二款之徵用土地從中舞弊罪嫌云云。公訴人認被告有此部
    分犯行，無非係以證人戊○○之指述為其論據，惟訊據被告堅決否認有此部分犯
    行，辯稱：伊並未提供任何表格予戊○○等語。經查：證人戊○○於八十四年二
    月十四日初次接受台中縣調查站偵詢時（台灣台中地方法院檢察署八十三年度偵
    字第二○八○七號案件）本係證稱：「．．．該等補償金額之更改，並未經中興
    測量公司複估調查後而作補償金額之更正，我當時何以授意丙○○作此項更改，
    由於事隔已久，我已記憶不清」云云，嗣其於本院八十四年度訴字第一○六二號
    案件審理時則供稱：「（問：你擅自提高金額？）我數目有經過中興測量公司提
    供，由乙○○提供造冊」、「中興公司另外有私下寫乙張，正式公文沒有提高」
    （問：為何沒有寫在正式公文書？）我私下要求他可提高多少」（以上見該刑事
    卷八十四年四月十二日訊問筆錄）、「（問：中興公司是否有正式公文給公所？
    ）沒有。乙○○複估當場將資料給我」云云（見該刑事卷八十四年六月二十六日
    訊問筆錄），惟證人戊○○於八十四年十二月十三日本院審理八十四年度訴字第
    一○六二號案件時及本院審理本案時又改稱：「（問：乙○○當初就拿資料給你
    ，是何資料？）是調查表清冊，他當場寫的一份，他說事後再補正式的」、「（
    問：為何要戊○○交付表格？）他複估好就交給我，但因不是正式的，我本來要
    通知他交正式表格給公所，但時間一久就忘了」云云，顯見證人戊○○對於究竟
    係伊私下要求被告乙○○提供估算表格，抑或係乙○○複估後主動提出複估調查
    表等重要關係事項之供詞前後不一，再者，當日戊○○會同被告乙○○等人前往
    現場複估，發現並無短漏估或計算錯誤，而未予複估更正等事實，亦據被告乙○○於接受台灣台中地方法院檢察署檢察官審理八十四年度偵字第四一○一號案件
    （含法務部調查局台中縣調查站偵詢時）訊問時、本院八十四年度訴字第一○六
    二號案件審理時及本院審理本案時均供述明確，又證人丁○○、蔡雪子等人於本
    院八十四年度訴字第一○六二號案件審理時亦證稱：複估當時，乙○○有對他們
    說複估沒有錯誤等語，是既然原建築物查估調查表上均未有複估更正之紀錄，亦
    未有製作複估補償清冊，衡情被告乙○○應不會另外主動提供任何複估表格予戊○○，又如果確係戊○○私下要求乙○○配合提供表格供其參考，戊○○對此私
    下擅自提高補償金額之事，理應會明確記憶，何以其供詞卻反反覆覆？又當日與
    乙○○同往進行複估之中興公司人員庚○○於本院八十四年度訴字第一○六二號
    案件審理時亦結證稱：當日乙○○並未拿資料予戊○○等情，且戊○○復無法提
    出該表格以供本院進一步查證，綜上，實難僅憑戊○○上開有瑕疵之證詞即遽認
    被告乙○○確實有提供表格予戊○○而有共同舞弊之犯行。另證人丙○○雖於本
    院審理時證稱：戊○○有交一個表格予伊抄錄等語，及證人即台中縣豐原市公所
    工務課職員甲○○證稱：複估當日，伊與戊○○在外面等，中興測人員出來後，
    伊有看見其中一人拿一份資料給戊○○等情，惟因渠等均無法說明該表格內容為
    何，尚難據此即對被告乙○○為不利之認定，附此敘明。此外，復查無其他積極
    確切之證據足資證明被告乙○○有公訴人所指犯行，惟公訴人既認此部分犯行與
    前開論罪部分有連續犯之裁判上一罪關係，爰不另為無罪之諭知。
據上論斷，應依刑事訴訟法第二百九十九條第一項前段，修正前貪污治罪條例第六條
第一項第二款、第三條、第十六條，刑法第十一條前段、第二條第一項但書、第二十
八條、第二百十六條、第二百十五條、第五十五條、第三十一條第一項、第三十七條
第二項、第五十九條，罰金罰鍰提高標準條例第一條前段，判決如主文。
中      華      民      國      八十九      年      十一    月    十    日
                                        法  官  崔  玲  琦
右正本證明與原本無異。
如不服本判決，應於送達後十日內向本院提出上訴狀 （須附繕本） ，上訴於台灣高
法院台中分院。
                                        書記官
中      華      民      國      八十九      年      十一    月   十三   日
附錄法條：
修正前貪污治罪條例第六條第一項第二款
刑法第二百十六條、第二百十五條


司法院資訊處製作；財團法人民間司法改革基金會備份。
